臺北高等行政法院判決
　　　　　　　　　　　　　　　93年度訴字第00614號
　　　　　　　　　　　　　　　.
原　　　告　甲○○
訴訟代理人　丁○○
　　　　　　劉邦川　律師
被　　　告　財政部臺灣省北區國稅局
代　表　人　許虞哲（局長）住同上
訴訟代理人　乙○○
上列當事人間因綜合所得稅事件，原告不服財政部中華民國92年
12月25日台財訴字第0920068388號訴願決定，提起行政訴訟。本
院判決如下：
    主  文
原告之訴駁回。
訴訟費用由原告負擔。
    事  實
壹、事實概要：
  一原告辦理民國（下同）84年度綜合所得稅結算申報後，被告
    所屬中和稽徵所在核定時，依據財政部臺北市國稅局之通報
    ，而認定原告配偶丁○○有執行業務之收入新台幣（下同）
    31,980,000元，因此為以下之規制性決定：
    (一)本稅部分：
      將上開31,980,000元之執行業務收入，按其業務屬性歸入
      「一般經紀人」之類別中，再按該業別之費用支出平均標
      準20%計算必要費用而認定，此部分收入所對應之執行業
      務所得為2,584,000元，而併入原告當年度之課稅所得額
      中，而核定原告當年度之綜合所得總額為28,309,785元，
      淨額為27,426,739元，補徵稅額9,810,959元。
    (二)裁罰部分：
      以原告漏報上開執行業務所得，造成逃漏9,810,959元之
      漏稅結果，而處以0.5倍之罰鍰，合計4,905,400元（計至
      百元止）。
  二原告不服上開核定，主張：「執行業務所得計算，應以收付
    實現為原則，又執行業務所得者，如能提供帳據並經查明確
    屬代辦性質而無所得者，得按代收代付處理，且配偶丁○○
    84年度代為處理地主陳朝亨土地收入，減除各項有關支出後
    所剩無幾，甚或為負數」等請而申請復查。
  三但復查結果未獲變更，原告提起訴願亦遭駁回，因此提起本
    件行政訴訟。
貳、兩造聲明：
  一原告聲明：
    求為判決撤銷原處分（復查決定）及訴願決定。
  二被告聲明：
    求為判決駁回原告之訴。
參、兩造之爭點：
  一原告主張之理由：
    (一)產生本案爭議之背景事實及原告之主張簡述如下：
      1.緣因原告配偶丁○○與友人林永元熟識。而林永元於73
        、74年間為處理中和市○○○段外南勢角小段之系爭土
        地，與丁○○洽商，由丁○○出面與土地所有權人、土
        地佔有人協商承買，排除佔有、墳墓遷葬、房屋拆遷等
        事宜，俟地上物拆遷完成，即可進行開發、建屋出售。
        ，依當時房地產景氣、土地價格飆漲，確實為有利之企
        劃案。惟該建地涉及地主多人，地上物佔用嚴重；且所
        有權人世代移轉，繼承關係複雜，致處理時程嚴重落後
        ，及至83、84年間仍無法完成開發建設，此時房地景氣
        趨緩，眼看再無法完成，全部心血及投資將形成東流。
        虧損將不可數記。因此透過當時任台北縣副議長丙○○
        與陳兩傳、地主陳朝亨協談土地處理方式。由陳朝亨出
        具委任書，委託丙○○與丁○○進行後續建案之開發事
        宜。
      2.因此陳朝亨為其地上物之拆遷補償及談判上之開支，其
        主導權在丙○○。丁○○僅寄望開發建案能儘快完成，
        回收資金，減少損失為主要目的。因此陳朝亨匯入游錦
        翠帳戶之金額除了給付購買系爭土地上之建物及拆遷費
        用外，已全部轉匯與丙○○及其指定之人員。丁○○並
        無所得，被告機關依據陳朝亨匯入之金額，減除購買建
        物及拆遷費用後之餘額，全部指為丁○○之所得，顯與
        事實不符。
    (二)原處分認定事實違法之理由如下：
      1.按「認定事實，須憑證據，不得出於臆測，此項證據法
        則，自為行政訴訟所適用。」「... 行政官署對於人民
        有所處罰，須確實證明其違法之事實，倘不能確實證明
        違法事實之存在，其處罰即不能認為合法。」改制前行
        政法院61年判字第70號及39年判字第2號分別著有明文
        。
      2.查84年間原告之配偶丁○○與丙○○均為台北縣議會同
        事，丙○○當時為副議長。而陳朝亨為處理所有坐落中
        和市○○○段外南勢角小段113、113之1、113之2、113
        之5地號土地上之違建拆遷事務，委託丙○○及原告之
        配偶丁○○代為處理，立有委任書，並有陳兩傳在場見
        證，為不爭之事實。惟查被告機關僅查得陳朝亨匯入游
        錦翠帳戶之金額，再劃分年度減除已給付地主之金額，
        即全部推定為丁○○各年度之所得，而不理會整案收支
        原因及理由，誠為不憑證據之推測臆斷，洵無可取。
      3.次查陳朝亨84年間匯入游錦翠設於板橋信用合作興南分
        社活儲第0000000000號帳戶合計80,000,000元，85年度
        再匯入30,000,000元，惟84年度簽約應支付拆遷地上物
        金額合計達65,670,000元，並匯與丙○○及其指定名義
        人林天順，合計達27,000,000元，85年度則簽約應支付
        拆遷地上物合計6,750,000元，匯款與丙○○及林天順
        為12,000,000元，均有契約書及匯款資料足證。則二個
        年度陳朝亨匯入110,000,000元，惟同一帳戶為該事務
        匯出金額為111,420,000元，並無餘額。原告配偶丁○
        ○何來被告所稱之高額所得，又何能以84年業務尚完成
        前之狀況即強為劃分，推定為原告配偶之84年度執行業
        務所得31,980,000元，顯不合經驗法則。
      4.次按「行政機關就該管行政程序，應於當事人有利及不
        利之情形一律注意。」行政程序法第9條著有明文。原
        告於復查、訴願階段一再表明丙○○為主要受委託處理
        事務之人，由系爭游錦翠帳戶匯出金額合計高達39,000
        ,000 元，為不爭之事實，被告機關及訴願決定機關均
        未予傳訊查明。率以游錦翠帳戶84年11月16日係匯款予
        林天順非丙○○，又此筆匯款與陳朝亨所委任事務有何
        關聯，未見說明為理由，駁回原告之復查申請及訴願請
        求。其未盡調查能事，未竟平亭曲直之功能，復查訴願
        程序豈不形同虛設？
      5.又按「審理人員對違章漏稅案件之審理，應注意人、時
        、地、事等要件，慎重查核，公正判斷。簽擬意見及適
        用法令均應具體明確，不得推測臆斷。」各級稽徵機關
        處理違章漏稅及檢舉案件作業要點第28條著有明文。且
        行政程序法第36條規定：「行政機關應依職權調查證據
        ，不受當事人主張之拘束，對當事人有利及不利事項一
        律注意。」本件原告於被告機關核定之初及復查、訴願
        階段，即一再陳明，本件系爭土地協調地上物拆遷，主
        要為丙○○所主導，因此陳朝亨匯入款除丁○○給付與
        地上物所有人外，其餘款項均轉匯與丙○○。惟被告機
        關均未予理會，亦未曾進行調查，顯違返前揭規定。原
        核定以推測臆斷方式核定補徵原告所得稅已顯有未合，
        而訴願機關財政部，依現制有權無責，對於稽徵機關之
        核定案件，若非其關心案件，幾已格式化駁回訴願。致
        稅務行政救濟案件，幾乎集中由法院審理，法院案件量
        豈有疏減之可能，法院工作負荷自然超乎尋常。法院超
        出人力負荷，若非裁判品質被犧牲，即法官被犧牲，實
        非國家、人民之福。是為導正此畸形發展，請法院將此
        類原處分機關未查證明確之案件，予以撤銷原處分，責
        由原處分機關進行調查明確後，另為適法之核定，始符
        合權責及法律之規定，因循苟且，只是造成權責不清，
        有害國家體制，實非人民之福。因此法院應撤銷原處分
        ，責由被告機關傳訊丙○○，查明游錦翠就同一年度同
        一帳號匯款與丙○○之原因及用途為何，作為被告機關
        重行處分之依據，以免冤抑。
      6.此外「稽徵機關進行調查或復查時，納稅義務人應提示
        有關各種證明所得額之帳簿、文據；其未提示者，稽徵
        機關得依查得之資料或同業利潤標準，核定其所得額。
        」「執行業務者於規定期限內辦理結算申報並能提供證
        明所得額之帳簿、文據調查者，其執行業務所得，應依
        帳載核實認定。其未依規定提供調查者，應依所得稅法
        第83條及同法施行細則第13條規定訂定之收費及費用標
        準核定其所得額。」為所得稅法第83條第1項及執行業
        務所得查核辦法第8條前段所明定，又所稱帳簿文據之
        意義依財政廳54年10月4日財稅1第71082號令釋：「查
        所得稅法第83條所稱「帳簿文據」一詞，係泛指有關證
        明納稅義務人所得額之各種帳簿表冊暨一切足以證明所
        得額發生之對外及內部之文件單據而言。」查被告機關
        原處分摘取游錦翠設於板橋信用合作社與南分社活儲
        0000000000號帳戶84年11月1日至84年11月15日匯入匯
        款80,000,000元減除購買拆遷房屋及費用48,020,000
        元後之餘額全數作為原告配偶丁○○之執行業務所得。
        而就原告提出同一年度轉給共同受任人丙○○及其指定
        之林天順金額27,000,000元之匯款憑證及委任契約（丙
        ○○業經到庭作證屬實），則未予調查審認。參諸改制
        前行政法院56年判字第18號、57年判字第60號判例意旨
        ：「稽徵機關於進行調查或復查時，納稅義務人未能提
        示證明所得額之帳簿文據者，依所得稅法第83條規定，
        固得依查得之資料或同業利潤標準，核定其所得額，惟
        納稅義務人如已提供有關資料，稽徵機關自即應就其提
        供之資料調查認定，不得仍援前開規定，而核定其所得
        額」等情顯有違背。
  二被告主張之理由：
    (一)按「稽徵機關進行調查或復查時，納稅義務人應提示有關
      各種證明所得額之帳簿、文據；其未提示者，稽徵機關得
      依查得之資料或同業利潤標準，核定其所得額。」及「納
      稅義務人已依本法規定辦理結算申報，但對依本法規定應
      申報課稅之所得額有漏報或短報情事者，處以所漏稅額兩
      倍以下之罰鍰。」分別為所得稅法第83條及同法第110條
      第1項所明定。次按「執行業務所得於規定期限內辦理結
      算申報並能提供證明所得額之帳簿、文據調查者，其執行
      業務所得，應依帳載核實認定。其未依規定供調查者，應
      依所得稅法第83條及同法施行細則第13條規定訂定之收費
      及費用標準核定其所得額，」復為執行業務所得查核辦法
      第8條所明定。
    (二)查本件原告辦理84年度綜合所得稅結算申報時，未將其配
      偶丁○○執行業務所得25,584,000元合併申報，係財政部
      臺北市國稅局查得其配偶丁○○代地主陳朝亨處理中和土
      地，於84年度取得收入80,000,000元，減除已給付地上物
      所有權人48,020,000元之餘額31,980,000元，通報被告所
      屬中和稽徵所查核運用，因其未能提供帳簿文據以證明該
      項所得額之相關必要費用，被告所屬中和稽徵所遂依84年
      度執行業務者費用標準核定其必要費用6,396,000元（一
      般經紀人為20%），則以收入31,980,000元減除必要費用
      6,396,000元後之淨額核定游廷輝執行業務所得25,584,00
      0元，並補徵該部分漏繳所得稅額9,810,959元，罰鍰4,90
      5,400元。本件原告對其配偶丁○○經營游代書事務所之
      84年度核定執行業務所得不服申請復查，經被告於92年1
      月7日函請原告於文到7日內提示系爭執行業務所得（佣金
      收入）25,584,000元必要費用支出之相關帳簿憑證，此有
      其原告配偶丁○○於92年1月9日簽收之掛號郵件收件回執
      附卷可稽，惟其逾期仍未提示，是主張無從審酌，原核定
      請予維持。
    (三)另原告主張84年度簽約應支付拆遷地上物金額合計高達65
      ,670,000元，並匯與丙○○及其指定名義人林天順，合計
      高達27,000,000元，85年度簽約應支付拆遷地上物金額6,
      750,000元，匯款與丙○○及林天順為12,000,000元一節
      ，查原告於訴願時所主張支付84年及85年拆遷地上物金額
      ，與本件起訴狀稱之金額皆不相同，合先敘明。又查原告
      之配偶丁○○於84及85年間代陳朝亨處理中和土地收入11
      0,000,000萬元，其中84年收款80,000,000元，85年度收
      款30,000,000元，此亦為原告所不爭執。再查財政部臺北
      市國稅局通報之資料即原告所附之房屋買賣契約書所載，
      `84年度支付之金額為48,020,000元；85年度支付之金額
      為24,400,000元，並非原告所訴稱之金額。故原告之配偶
      丁○○此二年度取自陳朝亨所匯入款項，扣除系爭土地相
      關人費用後，尚有剩餘37,580,000元（84年度結餘
      31,980,0 00元，85年度結餘5,600,000元），且未返還陳
      朝亨。故本案被告依84年度執行業務者費用標準核定其必
      要費用6, 397,000元（一般經紀人為20%），則以收入
      31,980,000元減除必要費用6,396,000元後之淨額，核定
      游廷輝執行業務所得25,584,000元，併課原告綜合所得稅
      ，並無不合。至原告並無檢附相關資料可資證明，從游錦
      翠之帳戶匯款予丙○○（其中84年11月16日係匯款予林天
      順，非丙○○。），與本案84年度陳朝亨匯入款
      80,000,000元，有何關聯，是其主張，委不足採。
    理  由
壹、程序方面：
    本案原告起訴時被告機關代表人為林吉昌；然在訴訟繫屬中
    ，變更為許虞哲，並由許虞哲聲明承受訴訟，此有許虞哲提
    出訴訟承受狀及行政院93年7月30日院授人力字第093006345
    3號令為憑，應堪信為真實，是其聲明承受訴訟，核無不合
    ，應予准許。
貳、兩造爭執之要點：
  一被告機關針對原告84年度綜合所得稅之計算，認定原告之配
    偶丁○○有「取得執行業務所得25,584,000元，卻漏未申報
    ，以致發生漏稅結果」之違章事實存在，其所憑之證據資料
    及原因事實基礎如下所述：
    (一)原告配偶丁○○在當年度有自第三人陳朝亨處取得現款80
      ,000,000元（上開款項是由陳朝亨匯入游錦翠名義之帳戶
      內，但實際上是由丁○○實際管領支配）之客觀事實（此
      點亦為原告所不否認）。
    (二)而取得上開款項之原因事實則是，陳朝亨所有之土地上有
      多戶違建戶建屋其中，而陳朝亨打算將上開土地之現況變
      更「素地」以利往後之使用，而委請丁○○出面，與各違
      建戶洽商解決之道（例如「購買違建建物」或「想辦法讓
      原住戶遷出」），丁○○則按每坪固定金額收取對價（換
      言之，處理上開事務所花費之成本風險，由丁○○自行承
      擔，即由自負處理事務盈虧）。
      【註】：就此等事實，原告係謂：「處理此事不止其配偶
              丁○○一人，還有丁○○之議會同僚丙○○，因
              此丙○○亦曾自丁○○處取得上開款項之一部。
              」
    (三)當年度內丁○○曾因購入違違章建物而支付48,020,000元
      予各違建物之出賣人，而保有餘款31,980,000元（此有買
      賣書面契約為憑，且為原告所不爭執）。
    (四)而丁○○在處理上開事宜時，並未登記、設帳及保存完整
      之相關憑證（此點原告也承認）。
  二而在上開事實基礎下，被告機關因此為以下之法律適用：
    (一)本稅部分：
      將上開31,980,000元之執行業務收入，按其業務屬性歸入
      「一般經紀人」之類別中，再按該業別之費用支出平均標
      準20%計算必要費用而認定，此部分收入所對應之執行業
      務所得為2,584,000元，而併入原告當年度之課稅所得額
      中，而核定原告當年度之綜合所得總額為28,309,785元，
      淨額為27,426,739元，補徵稅額9,810,959元。
    (二)裁罰部分：
      以原告漏報上開執行業務所得，造成逃漏9,810,959元之
      漏稅結果，而處以0.5倍之罰鍰，合計4,905,400元（計至
      百元止）。
  三原告亦不否認其配偶丁○○受陳朝亨之託處理土地上違建之
    價購與拆遷事宜，惟辯稱：
    (一)上開事務之全部處理完畢歷經二年（84年及85年），而且
      陳朝亨除了84年匯款80,000,000元，又於85年匯款30,000
      ,000元，而以上二筆款項在不同年度間之代墊款項（指買
      入違建所支付之價金或令違建戶搬遷之搬遷費）與費用支
      出（指其為處理買賣及搬遷事宜進行接洽時所支出之費用
      ）必須核實認定，不能僅以匯款時間及當年度實際給付之
      代墊款而強為劃分計算不同年度之所得。
    (二)又丁○○是與丙○○共同受託處理事務，因此部分事務是
      由丙○○出面處理，丙○○為處理事務而支付之代墊款亦
      由丁○○從游錦翠之戶頭內撥款給付（匯給丙○○或林天
      順），事實上在該84年及85年之二年度內丁○○已分別匯
      入27,000,000元及12,000,000元予丙○○及林天順，且二
      個年度內從游錦翠帳戶內匯出之金額高達111,420,000 元
      ，已超過原先匯入之111,000,000元，因此原告配偶不管
      在84年度或85年度內，均未因執行陳朝亨上開委託事務而
      有課稅所得發生。
    (三)有關丁○○與丙○○間之資金往來，請求將原處分發回被
      告機關後，由被告機關再傳訊證人丙○○查證其事。
  四是以本案之爭點僅集中在被告機關對「原告配偶因執行陳朝
    亨委任之事務而取得課稅所得及數額」之事實認定有無違法
    之處。
參、本院之判斷：
  一按依所得稅法第83條及執行業務所得查核辦法第8條之規定
    ，執行業務者有設帳及保存憑證之義務，而違反此項義務之
    法律效果即為推計課稅，換言之，稅捐稽徵機關可以依查得
    之資料來推計執行業務者因執行業務所生之課稅所得。
  二本案原告沒有設帳及保存完整憑證在先，則被告機關在查獲
    上情後，依上開規定，依陳朝亨匯入金額，扣除當年度透過
    書面契約計算出來之實際支出代墊金額，而推計其餘額為執
    行業務收入，設算其費用支出，並認定原告配偶當年度取得
    執行業務所得2,584,000元，自屬合法有據。
  三固然推計之法律效果是在不改變「證明責任客觀配置」之情
    況，依法律明文，降低稅捐稽徵機關對稅捐待證事實之證明
    程度，因此也容許納稅義務人舉出反證來推翻上開推計結果
    ，但是本案中原告所舉反證均無法推翻上開推計結果，茲陳
    明如下：
    (一)原告謂：「丁○○係與丙○○合作，共同處理其事」云云
      ，並聲請傳訊證人丙○○。丙○○亦到庭證稱：「陳朝亨
      原本是找其本人處理，因為丁○○對中和地區比較熟悉，
      所以交給丁○○去做，陳朝亨先將錢交丁○○，再由丁○
      ○把錢轉交其本人」等語，並提出由陳朝亨與丙○○及丁
      ○○共同書立之委任書一紙與匯款資料為憑。
    (二)但查：
      1.在此首應指明，如果丙○○與丁○○間有共同處理事務
        之協議，至少以下之事項應該是雙方所共同關心的，即
        (1)各自所應處理之事務及因此代墊之金額數目。
        (2)扣除代墊金額後之收入雙方應該如何來分配﹖
        但是對此事關合夥內部事務之重大事項居然未見丙○○
        及丁○○提出合理之說明。
      2.在此情況下，即使丁○○有匯款予丙○○及林天順，但
        其原因關係仍然無從明瞭，是否與本案有關亦無從確定
        。
      3.退一步言之，就算假設丙○○確有經手其事，並為此收
        受丁○○之匯款。但是其角色為何﹖是否為單純受丁○
        ○之託處理事務而經手應支付予地主之代墊款，如果真
        係如此的話，則匯予丙○○或林天順之27,000,000元應
        與上開經扣除之代墊款48,020,000元重，此部分在計
        算收入時業經扣除。又再退一步言之，假設丙○○有因
        此而自丁○○處領得報酬，而雙方因為私人上之理由不
        便透露其數額（丙○○作證時對其因處理此事獲得之收
        益僅謂：「大概以約定之數目為準」，而沒有說明真實
        之金額），但被告機關也曾在執行業務收入設算費用支
        出20%，應已涵蓋此等費用。
      4.而依原告之計算方式，84年及85年前後二個年度給予丙
        ○○及林天順之匯款，扣除其自己處理之代墊款，金額
        高達111,420,000元，而陳朝亨前後二個年度之匯款金
        額合計亦不過111,000,000元（84年度80,000,000元，
        85年度30,000,000元），如此其豈非虧損420,000元，
        此等結果顯然有悖常情。再佐以丙○○自承其因處理上
        開事務所得到之利潤並未申報個人綜合所得稅，則其上
        開供述之真正也無客觀而有公信力之證據資料可資證明
        。鑑於丙○○之稅捐核課期間已屆至，而其與丁○○有
        合力欺瞞稅捐稽徵機關之可能，本院無法單憑內部私人
        間之內部文件，對原告主張「丁○○與丙○○合夥共同
        執行業務」之待證事實形成確信。
  四實則在稅捐案件中，鑑於證據資料主要掌握在納稅義務人之
    手，所以稅法才課予納稅義務人提出證據資料之協力義務，
    並規定違反者主管機關得為推計課稅，此等規範內容乃是「
    稽徵經濟原則」在稅捐實證法之實踐。本案中原告未能保存
    帳證在先，反而以無法通觀全局之證據資料，單憑一己利害
    而為片斷事實之主張，自無從推翻本院已獲致之心證。被告
    機關在此事實基礎下所為之補稅裁罰處分均屬合法，有關裁
    罰之法律效果決定本身亦無違法情事，自屬有據，應予維持
    。
肆、綜上所述，本件原處分並無違法，訴願決定予以維持亦無違
    誤，原告訴請撤銷於法無據，應予駁回。
據上論結，本件原告之訴為無理由，爰依行政訴訟法第98條第3
項前段，判決如主文。
中　　華　　民　　國　　94　　年　 　3　　月　 30  　 日
                  第五庭審判長  法  官  張瓊文
                                法  官  黃清光
                                法  官  帥嘉寶
上為正本係照原本作成。
如不服本判決，應於送達後20日內，向本院提出上訴狀並表明上
訴理由，如於本判決宣示後送達前提起上訴者，應於判決送達後
20日內補提上訴理由書（須按他造人數附繕本）。
中　　華　　民　　國　　94　　年　 　3　　月　 30  　 日
 　　  　　　　　　　    　     書記官  蘇亞珍
